【裁判字號】    99,訴,487
【裁判日期】    990825
【裁判案由】    所有權移轉糾紛
【裁判全文】
臺灣臺南地方法院民事判決               99年度訴字第487號
原      告  陳沈珠璣
訴訟代理人  丁○○
被      告  乙○○
訴訟代理人  甲○○
上列當事人間所有權移轉糾紛事件，經本院於99年8月11日言詞
辯論終結，判決如下：
    主  文
被告應將坐落臺南縣楠西鄉○○段二八二地號，面積三六七點七
六平方公尺土地，移轉登記予原告。
訴訟費用新臺幣伍仟陸佰貳拾元由被告負擔。
    事實及理由
一、按訴狀送達後，原告不得將原訴變更或追加他訴，但請求之
    基礎事實同一者，不在此限，民事訴訟法第255條第1項第2
    款定有明文。本件原告起訴時原以陳玉華為原告，請求被告
    應依兩造間之協議書法律關係將臺南縣楠西鄉○○段282地
    號土地移轉登記予陳玉華，有起訴狀可稽，惟於起訴狀送達
    後之民國99年5月11日經具狀變更原告為陳沈珠璣，並改請
    求被告應將上開土地移轉登記予陳沈珠璣（本院卷，第43－
    44 頁），核其所為乃基於同一協議書之基礎事實，並無礙
    被告之防禦及訴訟之終結，揆諸首揭法條意旨，原告變更訴
    之聲明並無不合，應予准許。
二、原告起訴主張：（一）92年12月7日原告陳沈珠璣經原告訴
    訟代理人即土地代書丁○○與訴外人丙○○的介紹，借貸新
    臺幣（下同）100萬元給被告乙○○，付款時被告與訴外人
    丙○○有開立商業本票乙張，交付予原告之女陳玉華，被告
    乙○○亦將臺南縣楠西鄉○○段280、282地號等二筆土地於
    93 年2月16日向臺南縣玉井地政事務所申請所有權移轉登記
    給原告所指定之陳玉華。（二）但93年3月19日臺南縣玉井
    地政事務所通知補正事項，指農舍須與農地一併移轉同一人
    （農業發展條例第18條），並命在15日內補正，否則駁回移
    轉登記之聲請，原告經多次與被告協商，雙方同意於93年4
    月1日將中興段280地號土地先行移轉過戶，而將中興段282
    地號土地之申請撤件，同時被告乙○○製作中興段282地號
    土地移轉過戶之文件，及將該地之土地所有權狀正本交付原
    告收執，並約定在1個月內提出解決方案或交付印鑑證明書
    ，但被告遲遲不履行。（三）原告不得已於96年5月9日以原
    告之女陳玉華之名義囑託查封登記（鈞院南院雅96年執妥字
    第23856號囑託查封登記書）。被告懇求願以150萬元之現金
    贖回該二筆土地，為息事寧人，原告遂於97年1月3日撤回查
    封。（四）被告事後竟食言而肥，不理不睬，原告於98年7
    月21日寄存證信函予被告，迄今被告都不回應。爰依協議書
    法律關係提起本件訴訟。並聲明：1.被告應將坐落臺南縣楠
    西鄉○○段282地號，面積367.76平方公尺土地，移轉登記
    予原告。2.訴訟費用由被告負擔。
三、被告訴訟代理人甲○○到庭則以：被告並未拿到100萬元之
    借款，其目前健康狀況不佳，無法到庭，系爭土地是否過戶
    予原告應由被告本人決定云云資為抗辯。並聲明：1.原告之
    訴駁回。2.訴訟費用由原告負擔。
四、原告主張92年12月7日其經原告訴訟代理人即土地代書丁○○與訴外人丙○○的介紹借貸100萬元給被告，付款時被告
    與訴外人丙○○有開立商業本票乙張，交付予原告之女陳玉
    華，原告並與被告簽立協議書約定「甲方（訴外人丙○○、
    被告）願將右列280號地號無償過戶給乙方（原告）及同地
    段282地號過戶給乙方作為履約保證。如甲方依約在簽約日
    起90天內清償還給乙方壹佰萬元正時，乙方無條件將282地
    號過戶歸甲方，否則逾時即歸由乙方所有，雙方不得異議。
    」等情，業據原告訴訟代理人即土地代書丁○○陳稱在卷（
    本院卷，第35頁），並有協議書、臺南縣楠西鄉○○段280
    地號土地登記申請書、臺南縣楠西鄉○○段282地號土地所
    有權狀及該地號土地登記申請書在卷可稽（本院卷，第9頁
    背面、第10－11頁背面、第14頁背面、第16－17頁背面），
    復有本票影本可佐（本院卷，第46頁），堪信為真實。
五、查（一）兩造及訴外人丙○○於92年11月27日簽立協議書，
    其中第三條約定「甲方（丙○○、被告）願將右列280號地
    號無償過戶給乙方（原告）及同地段282地號過戶給乙方作
    為履約保證。如甲方依約在簽約日起90天內清償還給乙方壹
    佰萬元正時，乙方無條件將282地號過戶歸甲方，否則逾時
    即歸由乙方所有，雙方不得異議。」，有協議書可證（本院
    卷，第9頁背面），證人丙○○因遷移新址不明，戶籍地址
    業已遷至臺北市大安區大安區戶政事務所，至無法通知其到
    院對本件借貸及協議書第三條約定之經過作證，然原告確已
    依上開第三條約定委由原告訴訟代理人丁○○交付100萬元
    借款予被告乙○○，被告與丙○○並開立同額之本票一紙予
    原告之女陳玉華，被告乙○○並未依協議書第三條之約定，
    將系爭282地號土地辦理過戶予原告一節，業據原告訴訟代
    理人丁○○陳述綦詳(本院卷，第92頁、第35－36頁）；證
    人即被告之子吳明來亦證稱:「（系爭協議書是否真實？）
    是的。…我們（被告）100萬元沒有還。…我們（被告）確
    實有拿到100萬元的借款。」（本院卷，第92頁），證人吳
    明來乃被告之子，其當無故為不利被告之證述，依其上開證
    述，足徵原告確有按協議書第三條之約定，交付100萬元之
    借款予被告乙○○，且被告迄未返還該筆借款。
    （二）被告訴訟代理人甲○○雖辯稱被告並未拿到100萬元
    云云(本院卷，第92頁），惟若被告未取得100萬元之借款，
    為何與丙○○開立同額之系爭本票交付原告；且系爭280及
    282地號土地，被告曾提供相關證件委由代書即原告訴訟代
    理人丁○○向地政機關聲請以買賣為原因過戶予原告之女陳
    玉華，業據本院依職權向臺南縣玉井地政事務所調取前述二
    筆土地移轉登記全卷，有該所99年6月14日所登記字第
    0990002339 號函及其附件可憑（本院卷，第66－75頁），
    雖因有臺南縣玉井地政事務所99年6月14日所登記字第
    0990002340號函說明二所示「按農業發展條例第18條第4項
    規定農舍應與其坐落用地併同移轉或併同設定抵押權。來函
    所附之補正通知書係本所於93年3月19日以登記補正字第049
    號通知補正，且該權利人已於93年4月1日補正完畢並自動將
    中興段282地號刪除。」（本院卷，第62頁）之故，至系爭
    282地號土地並未完成過戶手續，惟設若被告未取得系爭100
    萬元借款，豈有可能交付包括土地所有權狀、土地買賣所有
    權契約書、印鑑證明書、戶籍謄本影本、身分證影本等證件
    （本院卷，第67頁）予原告訴訟代理人丁○○持以向地政機
    關辦理過戶登記？是以被告訴訟代理人甲○○辯稱被告並未
    拿到100萬元云云，並無可採。（三）原告既已依協議書第
    三條之約定交付100萬元借款予被告，被告又逾期未清償，
    即應依協議書同條之約定將系爭282地號土地移轉登記予原
    告。證人吳明來亦證稱：「（本件若按照協議書，將系爭
    282地號土地過戶予原告陳沈珠璣有無意見？）無意見。因
    為這土地都是由我在處理。」（本院卷，第92頁），被告之
    子即證人吳明來亦同意本件原告將系爭282地號土地過戶之
    請求，則原告起訴請求被告將坐落臺南縣楠西鄉○○段282
    地號，面積367.76平方公尺土地，移轉登記予原告，為有理
    由，應予照准。
六、末查，被告乙○○經本院通知其於99年4月30日、99年5月26
    日、99年6月30日到院行言詞辯論，上開言詞辯論期日之通
    知均已合法送達被告，有送達回證可參（本院卷，第31－32
    頁、第39頁、第77頁），惟被告經合法通知，均未到院，亦
    有各該言詞辯論期日之民事報到單可參（本院卷，第33、53
    、80頁），被告於本院審理中，未曾提出任何書面陳述，直
    至於最後一次言詞辯論期日（99年8月11日）始委由訴訟代
    理人甲○○到院，並無提出任何證據，僅陳稱（本件借款及
    土地過戶事宜）要問被告乙○○本人才清楚云云（本院卷，
    第92－93頁）；然本件被告確有向原告借貸一百萬元，並未
    清償，被告即應依系爭協議書第三條之約定，將系爭282地
    號土地過戶予原告，已如上述，被告訴訟代理人甲○○請求
    改期，由被告本人親自到場說明一節，本院認無必要，附此
    敘明。
七、因本案事證已臻明確，兩造其餘主張陳述及所提之證據，均
    毋庸再予審酌，附此敘明。
八、按訴訟費用，由敗訴之當事人負擔；法院為終局判決時，應
    依職權為訴訟費用之裁判，民事訴訟法第78條及第87條第1
    項分別定有明文。經核本件訴訟費用額為5,620元（即第一
    審裁判費5,620元），而原告之請求為有理由，爰依上開規
    定確定被告應負擔之訴訟費用如主文第2項所示。
九、結論：原告之訴為有理由，依民事訴訟法第78條、第87條第
    1項，判決如主文。
中    華    民    國    99    年    8     月    25    日
                  民事第三庭    法  官  孫玉文
以上正本證明與原本無異。
如不服本判決，應於判決送達後20日內向本院提出上訴狀。如委
任律師提起上訴者，應一併繳納上訴審裁判費。
中    華    民    國    99    年    8     月    25    日
                                書記官  蘇玟心

司法院資訊處製作；財團法人民間司法改革基金會備份。
